【裁判字號】    97,上,729
【裁判日期】    980526
【裁判案由】    損害賠償等
【裁判全文】
臺灣高等法院民事判決                   97年度上字第729號
上  訴  人  乙○○
訴訟代理人  林秋萍律師
被 上訴 人  己○○
            甲○○
共      同
訴訟代理人  林文淵律師
被 上訴 人  庚○○
訴訟代理人  呂金貴律師
被 上訴 人  丙○○○
            戊○○
            丁○○
上列當事人間請求損害賠償等事件，上訴人對於中華民國97年6
月20日臺灣臺北地方法院96年度訴字第3774號第一審判決提起上
訴，本院於98年5月12日言詞辯論終結，判決如下：
    主  文
原判決關於駁回上訴人後開第二、三項之訴部分及該部分假執行
之聲請暨訴訟費用之裁判均廢棄。
被上訴人庚○○應將坐落臺北市○○區○○段一小段四七六地號
土地上如附圖一８所示面積一一．二五平方公尺部分騰空返還予
上訴人及其他共有人全體；被上訴人丙○○○應將如附圖一A 所
示面積一. 六平方公尺之活動鐵櫃移除。
被上訴人庚○○應給付上訴人新台幣參萬壹仟柒佰捌拾肆元及自
民國96年4 月1 日起至返還如附圖一８所示部分之日止，每月給
付新台幣壹仟零玖拾陸元。
其餘上訴駁回。
第一、二審訴訟費用，由被上訴人庚○○負擔十分之一、丙○○
○負擔二十分之一，餘由上訴人負擔。
本判決命被上訴人庚○○、丙○○○給付部分，於上訴人以新台
幣壹萬參仟參佰貳拾柒元為被上訴人庚○○、丙○○○預供擔保
後得假執行，但被上訴人庚○○、丙○○○如於假執行程序實施
前以新台幣參萬玖仟玖佰捌拾壹元為上訴人預供擔保，得免為假
執行。
    事實及理由
壹、程序方面
一、本件被上訴人戊○○、丁○○未於言詞辯論期日到場，核無
    民事訴訟法第386 條所列各款情形，爰依上訴人之聲請，由
    其一造辯論而為判決。
二、上訴人依據民法第第767 條、第821 條、第184 條、第179
    條等規定，請求被上訴人等應分別返還土地並給付相當租金
    之不當得利。原審判決上訴人全部敗訴，上訴人不服提起上
    訴，於上訴聲明第6 項載明「被上訴人庚○○應將其所占有
    …面積11.25 平方公尺騰空返還予上訴人及共有人全體」（
    見本院卷第12頁）、第7 項載明「被上訴人等應分別給付上
    訴人如附表一所示金額」（見本院卷第13頁），足認本件上
    訴範圍應包含上訴人請求「被上訴人庚○○返還土地」，以
    及「被上訴人戊○○、丁○○、丙○○○、庚○○、己○○
    、甲○○應給付不當得利」部分。上訴人於上訴聲明狀「當
    事人欄」雖漏列「庚○○」為被上訴人、「理由欄」漏列計
    算不當得利金額之「附表」，惟事後均已補正，有上訴理由
    狀可憑（見本院卷第22頁、第37頁），被上訴人庚○○、己
    ○○、甲○○等抗辯上訴人就「被上訴人庚○○」以及「被
    上訴人等給付不當得利金」部分之上訴不合法，尚非可採，
    合先敘明。
三、按在第二審為訴之變更或追加，非經他造同意，不得為之，
    但擴張應受判決事項之聲明，不在此限，民事訴訟法第446
    條第1 項、第255 條第1 項第2 款第3 款定有明文。查：上
    訴人原起訴請求被上訴人等給付如附件二所示之不當得利金
    ，嗣則請求被上訴人等給付如附件一所示之不當得利金，被
    上訴人雖表不予同意，惟上訴人所為係減縮應受判決事項之
    聲明，依前揭說明，應予准許，併予敘明。
貳、實體方面：
一、上訴人起訴主張：被上訴人等分別無權占有兩造共有坐落臺
    北市○○區○○段1 小段469 、476 地號土地上，建號1489
    門牌臺北市○○路184 號地下一樓建物（下稱系爭地下室）
    如附圖一編號３至８所示，供停車位使用；被上訴人丙○○
    ○另於如附圖一A 所示部分設置活動鐵櫃，爰依民法第767
    條、第821 條、第184 條規定，請求被上訴人丙○○○拆除
    上開活動鐵櫃、被上訴人等應將上開停車位騰空後，返還上
    訴人及其他共有人全體。另依民法第179 條、第184 條規定
    之法律關係，請求被上訴人等返還相當租金之不當得利。
二、被上訴人己○○、甲○○、丙○○○以：伊等本於分管協議
    使用竣工時已合法存在如附圖一編號３、４、７所示之停車
    位，非無權占用，亦無不當得利等語置辯。
三、被上訴人庚○○則以：伊經全體共有人同意增設如附圖一編
    號８所示之停車位；各共有人依分管協議，各自使用如附圖
    所示之停車位已達25年以上，且為上訴人買受系爭地下室應
    有部分時所明知，應受本件分管契約之拘束等語置辯。
四、被上訴人孫哲宏、丁○○未於言詞辯論期日到場，亦未提出
    書狀作何聲明或陳述。
五、原審對於上訴人之請求，判決：上訴人之訴及假執行之聲請
    均駁回。上訴人不服，提起上訴，聲明：
  (一)原判決廢棄。
  (二)被上訴人己○○應將其所占用系爭地下室如附圖一３所示面
    積11.25 平方公尺騰空返還予上訴人及其他共有人全體。
  (三)被上訴人甲○○應將其所占用系爭地下室如附圖一４所示面
    積13.40 平方公尺騰空返還予上訴人及其他共有人全體。
  (四)被上訴人戊○○應將其所占用系爭地下室如附圖一５所示面
    積12.50 平方公尺騰空返還予上訴人及其他共有人全體。
  (五)被上訴人丁○○應將其所占用系爭地下室如附圖一６所示面
    積11.25 平方公尺騰空返還予上訴人及其他共有人全體。
  (六)被上訴人丙○○○應將其所占用系爭地下室如附圖一７及Ａ
    所示面積總計14.10 平方公尺騰空返還予上訴人及其他共有
    人全體。
  (七)被上訴人庚○○應將其所占用系爭地下室如附圖一８所示面
    積11.25 平方公尺騰空返還予上訴人及其他共有人全體。
  (八)被上訴人等應分別給付上訴人如附表一所示之金額。
  (九)願供擔保，請准宣告假執行。
    被上訴人己○○、甲○○、丙○○○、庚○○則聲明：上訴
    駁回，如受不利判決，願供擔保請求免為假執行。
六、按各共有人按其應有部分，對於共有物之全部雖有使用收益
    之權。惟未經共有人協議分管之共有物，共有人對共有物之
    特定部分占用收益，仍須徵得他共有人全體之同意。其未經
    他共有人同意而就共有物之全部或一部任意占用收益，即屬
    侵害他共有人之權利，他共有人得本於所有權請求除去其妨
    害或請求向全體共有人返還占用部分（最高法院81年度台上
    第1818號判決參照）。查：
  (一)上訴人主張：伊係系爭地下室之共有人，被上訴人己○○現
    占有如附圖一３所示面積11.25 平方公尺之停車位使用；被
    上訴人甲○○現占有如附圖一４所示面積13.40 平方公尺之
    停車位使用；被上訴人戊○○現占有如附圖一５所示面積12
    .50 平方公尺之停車位使用；被上訴人丁○○現占有如附圖
    一６所示面積11.25 平方公尺之停車位使用；被上訴人丙○
    ○○現占有如附圖一７所示面積12 .5 平方公尺之停車位使
    用，並占有如附圖A 所示面積1.6 平方公尺部分放置活動鐵
    櫃使用；被上訴人庚○○現占有如附圖一８所示面積11.25
    平方公尺之停車位使用之事實，被上訴人己○○、甲○○、
    丙○○○、庚○○均不爭執（見本院卷第136 頁不爭執事項
    (七)），被上訴人孫哲宏、丁○○經合法通知亦未到庭爭執其
    真正，且有登記簿謄本、測量成果圖、現場複丈成果圖、勘
    驗筆錄等為證，應可信為真實。
  (二)惟，被上訴人己○○、甲○○、丙○○○、庚○○（下稱被
    上訴人等）抗辯：系爭地下室原始所有權人黃木成、吳讚盛
    、賴惠慶協議由黃木成使用如附圖一編號１、２，吳讚盛使
    用如附圖一編號３—６，賴惠慶使用如附圖一編號７、８所
    示之停車位，全體共有人間已成立分管契約；伊等分別受讓
    吳讚盛、賴惠慶系爭地下室之應有部分，並按黃木成等人上
    開實際劃定之範圍使用迄今，已20年有餘，於黃木成轉讓其
    應有部分予上訴人前均無人異議，全體共有人間亦可認定有
    默示之分管契約存在；上開分管內容復為上訴人所明知，應
    受拘束等語，上訴人則予否認。經查：
    (1)按共有物分管契約係共有人就共有物管理方法所成立之協
      議，依民法第821 條第1 項規定，應由共有人全體共同協
      議訂定之。本院查：
      系爭地下室原為訴外人黃木成、吳讚盛、賴惠慶共有，
        應有部分分別為443/1000、374/1000、183/1000；依臺
        北市古亭地政事務所於71年1 月14日繪製之建築改良勘
        測成果表所示：系爭地下室原規劃六個停車位，每一停
        車位面積15平方公尺（6 ×2.5=15），合計90平方公尺
        如附圖二所示；此時黃木成使用最外面即如附圖二編號
        １、２所示之二個停車位、吳讚盛使用最底端部分即如
        附圖二編號３、４、５所示之三個停車位、賴惠慶使用
        中間部分即附圖二編號７所示停車位之事實，此為兩造
        所不不爭執（見本院卷第135 頁反面），自堪信為真實
        。
      證人即當時之共有人賴惠慶證稱：「（問：師大路184
        號地下一樓停車場使用情形，你是否清楚？）我清楚，
        最早是吳讚盛、黃木成以及我三個人共同使用…在隔年
        （71年）的元月中旬左右，建商吳讚盛約我，黃木成三
        個人在地下室約定分管範圍…從71年開始時就一直這樣
        ，大家都沒意見…」等語（見原審卷第248 頁反面）。
        賴惠慶雖為被上訴人庚○○之父，且未具結，但其上開
        證詞之內容核與系爭停車位數十年來分由兩造占有使用
        之事實相符，堪信其證言為真。
      據上，系爭地下室原共有人全體即黃木成、吳讚盛、賴
        惠慶間，有將系爭地下室規劃為六個停車位使用之合意
        ，事實上亦由黃木成、吳讚盛、賴惠慶分別占有如「附
        圖二編號１—２、３—５、７」所示六個停車位使用，
        足認黃木成等共有人間已就該使用內容成立分管契約。
        上訴人主張黃木成事後寄發存證信函否認本件分管契約
        存在云云，無足採信。
    (2)次按共有人於與其他共有人訂立共有物分割或分管之特約
      後，縱將其應有部分讓與第三人，其分割或分管契約，對
      於知悉之受讓人仍繼續存在（最高法院48年台上字1065號
      判例意旨、大法官會議釋字第34 9號解釋參照）。本院查
      ：
      被上訴人己○○、甲○○、丙○○○、庚○○抗辯下列
        事項，上訴人均不爭執（見本院卷第135-136 頁），應
        可信為真實：
        I訴外人黃木成於93年10月13日將其應有部分443/1000
          全部轉讓予上訴人，並點交如附圖一編號１、２所示
          之停車位供上訴人使用。
        II訴外人吳讚盛陸續將其使用如附圖二編號３—５所示
          之三個停車位，規劃為如附圖一編號３、４、５、６
          所示之四個停車位，並轉讓其應有部分及點交使用內
          容如下：
          (甲)於84年間轉讓應有部分93/1000 予被上訴人己○○
            （84年5 月26日完成移轉登記），並點交如附圖一
            編號３所示之停車位供己○○使用。
          (乙)於84年間轉讓應有部分93/1000 予被上訴人甲○○
            （84年6 月13日完成登記），並點交如附圖一編號
            ４所示之停車位供甲○○使用。
          (丙)於84年間轉讓應有部分93/1000 予被上訴人戊○○
            （84年5 月26日完成登記），並點交如附圖一編號
            ５所示之停車位供戊○○使用。
          (丁)於84年間轉讓應有部分95/1000 予被上訴人丁○○
            （84年5 月26日完成登記），並點交如附圖一編號
            ６所示之停車位供丁○○使用。
        III訴外人賴惠慶於75年4 月15日將其應有部分183/1000
          全部轉讓予被上訴人庚○○（75年5 月21日完成登記
          ）；被上訴人庚○○則於88年3 月9 日轉讓其應有部
          分92/1 000予被上訴人丙○○○（88年3 月29日完成
          登記），並點交如附圖一編號７所示之停車位供丙○
          ○○使用。
      被上訴人等抗辯：伊等分別自吳讚盛、賴惠慶（75年間
        轉讓予庚○○）受讓系爭地下室之應有部分，實際上亦
        依吳讚盛、賴惠慶分管之內容分別管理使用系爭地下室
        之事實，既可信以為真，則被上訴人抗辯原共有人黃木
        成、吳讚盛、賴惠慶間之上開分管契約，於「其等與黃
        木成」間繼續存在，依前揭說明，應可採信。
      被上訴人等又抗辯：本件分管契約之內容為上訴人受讓
        本件應有部分時所明知，亦應受其拘束等語，上訴人雖
        予否認。惟：
        I上訴人於本院訊問時稱：「（問：你在買不動產的時
          候，你知不知道地下室作這樣的規劃管理使用？）房
          子蓋好3 、4 年就住進去，房子是71年蓋好的，我們
          大概75年之後住進去，我記得當時樓下不是停車場，
          印象中吳讚盛將停車位改現在的停車位的時候大概在
          民國80年的時候…（問：原判決附圖1 、2 （即如附
          圖一編號１、２）是你在使用？）只剩下那裡可以用
          。（問：為什麼要停那裡？）裡面已經有人用。（問
          ：你怎麼知道有人用？）我買的時候，裡面已經有人
          在使用了」等語（見本院卷第151 頁反面-152頁）。
        II上訴人買受系爭地下室應有部分時，與出賣人黃木成
          約定於93年10月27日點交，並即管領使用如附圖一編
          號１、２所示之停車位，亦有不動產買賣契約書可證
          （見原審卷第96頁）。
        III綜上，上訴人於75年間即係系爭地下室所在大樓之住
          戶，於80年間即知悉原所有人吳讚盛將原如附圖二所
          示停車位，更改如附圖一所示停車位；買受系爭地下
          室應有部分時並已知悉系爭地下室除附圖一編號１、
          ２所示以外之停車位為其餘共有人管領使用；其前手
          黃木成又係系爭地下室原始之共有人之一，自71年起
          迄93年出售系爭地下室應有部分時，均使用如附圖編
          號一１、２所示之停車位，並點交該車位予上訴人，
          足認上訴人明知系爭地下室有分管契約存在，依前揭
          說明，被上訴人抗辯原共有人黃木成、吳讚盛、賴惠
          慶間之上開分管契約，於「其等與上訴人」間繼續存
          在，亦可採信。
      據上，被上訴人等抗辯其等與上訴人就系爭地下室有分
        管契約存在，應可採信。
    (3)再按共有人就共有物管理方法協議成立分管契約後，如共
      有人在原協議分管契約外，擴張使用範圍，應屬對共有物
      管理方法之變更，自須經共有人全體同意，始得為之（最
      高法院97年度台上字第1350判決參照）。本件被上訴人等
      抗辯原共有人黃木成、吳讚盛、賴惠慶就其等分別占有如
      「附圖一編號１—２、３—６、７—８」所示之停車位成
      立分管契約云云，上訴人則予否認。本院查：
      上訴人對黃木成、賴惠慶占有使用如附圖一編號１—２
        、７所示停車位，即為依如附圖二編號１—２、７所示
        停車位使用之事實不爭執，應可採信。
      證人賴惠慶固證稱：「…在隔年（71年）的元月中旬左
        右，建商吳讚盛約我、黃木成三個人在地下室約定分管
        範圍，常常停車是停8 輛…當時附圖一編號3 、4 、5
        、6 是吳讚盛在使用，我的車位是7 、8 ，黃木成的車
        位是1 、2 ，通常他會在1 、2 的前面會再停一輛…」
        等語（見原審卷第24 8反面）。但，證人賴惠慶證述71
        年間其與吳讚盛分別占有使用如附圖一編號８、３—６
        所示停車位等語，核與如附表二所示臺北市古亭地政事
        務所71年1 月14日繪製之建築改良勘測成果表顯然不符
        ；亦與吳讚盛於84年間轉讓其應有部分予被上訴人王慧
        玲時，系爭地下室並無如附圖一編號８所示停車位之記
        載不符，有不動產買賣契約書可證（見原審卷第222 頁
        ），證人賴惠慶此部分之証詞自不足以證明原共有人係
        就吳讚盛、賴惠慶分別占有如「附圖一編號３—６、８
        」所示之停車位成立分管契約。
      上訴人不爭執吳讚盛占有使用如附圖二編號３—５所示
        之停車位，已如前述（見不爭執事項(二)），且：
        I依附圖二所示，編號３—５之停車位面寬均為2.5 公
          尺、邊長均為6 公尺，編號３、４之停車位相臨，與
          建築物底端牆壁垂直，編號５之停車位則位於系爭地
          下室之轉角處，與編號４之停車位約以45度角相鄰，
          二停車位間有一水泥柱相隔，有現場照片可憑（見本
          院卷第146 頁）；衡諸停放車輛時，駕駛人、乘客上
          、下車所需空間之停車習慣，解釋上應認吳讚盛占有
          如附圖二編號３—５所示供停車使用之範圍，包含連
          結如附圖二編號３—５所示之L 型區塊。
        II依附圖一所示，編號３—６之停車位面寬分別為2.25
          公尺、2.68公尺、2.5 公尺、2. 25 公尺，長度則均
          為5 公尺；四車位與系爭地示室底端之牆壁垂直，除
          編號５與編號６停車位間有水泥柱相隔外，各車位緊
          緊相鄰，復有現場照片可憑（見本院卷第146 頁），
          解釋上應認吳讚盛占有如附圖一編號３—６所示供停
          車使用之範圍，包括連結如附圖一編號３—６所示之
          長方型區塊。
        III連結如附圖一編號３—６所示之長方型區塊面積，顯
          均為連結如附圖二編號３—５所示之L 型區塊面積所
          包覆。則被上訴人等抗辯吳讚盛依本件分管契約占有
          「如附圖一編號３—６」所示供停車使用部分，尚未
          逾越本件分管契約約定等語，為可採。
        Ⅳ如附圖一編號３—６所示之停車位，與系爭地下室於
          71年1 月14日聲請第一次所有權登記如附圖二編號３
          —５所示面積、位置雖有不符，但其供停車使用之目
          的與登記之內容相符。按建築法第73條第2 項、第91
          條係行政管制規定，與本件依當事人合意成立之分管
          契約係屬二事，分管契約不因停車位面積、位置與所
          有權登記之資料不符而無效。上訴人據此否認被上訴
          人得使用該部分之停車位，無足憑採，併予敘明。
      上訴人自承：「如附圖一編號８所示停車位到88年才劃
        的」等語（見本院卷第136 頁），固可認定被上訴人庚
        ○○自88年起使用該車位迄今之事實為真。但，如附圖
        一編號８所示停車位，已逾越本件原共有人就黃木成、
        吳讚盛、賴惠慶分別占有使用如「附圖二編號１—２、
        ３—５、７」所示分管契約之範圍，被上訴人又未提出
        任何證據證明全體共有人同意增設該車位供被上訴人庚
        ○○使用，足認被上訴人庚○○於原協議分管契約外，
        變更系爭地下室之管理方法，將如附圖一編號８所示停
        車位供其個人專用，顯未經共有人全體之同意，難認被
        上訴人庚○○使用如附圖一編號８所示之停車位亦在本
        件分管契約之範圍。被上訴人庚○○占有使用該車位既
        已違反本件分管契約，縱使其使用如附圖一編號８所示
        之停車位迄今，共有人均無異議，共有人間亦未默示將
        如附圖一編號８所示車位納入分管契約，被上訴人此部
        分之抗辯，非可採信。
      據上，吳讚盛占有「如附圖一編號３—６」所示供停車
        使用部分，尚未逾越本件分管契約約定之範圍，其占有
        使用該部分之範圍，仍應認係依本件分管契約管領使用
        。被上訴人庚○○占有使用如附圖一編號８所示之停車
        位逾越本件分管契約之範圍，難認係本件分管契約之內
        容。
    (4)按共有人經分管協議就共有物特部分有專用權者，應本於
      共有物本來約定之用法，依其性質、構造使用之，且無違
      共有物之使用目的，始為合法（最高法院82年台上字第18
      02號裁判意旨參照）；共有人對於共有物之特定部分使用
      收益，如影響他共有人之權利，仍須徵得他共有人之同意
      ，否則他共有人基於其應有部分，對於共有物之占有以外
      之權能受妨害，自得依民法第821 條前段行使同法第76 7
      條之物上請求權（最高法院82年度台上字第1639號判決參
      照）。本件上訴人主張被上訴人丙○○○於如附圖一A 所
      示部分放置活動鐵櫃應予拆除等語，被上訴人丙○○○則
      予否認。本院查：
      本件分管契約約定被上訴人丙○○○得使用如附圖二７
        所示之面積為15平方公尺，合計被上訴人丙○○○使用
        含鐵櫃及停車位如附圖一編號７以及A 所示之面積僅14
        .10 平方公尺（0.78 +1 1.72+1 .6 ＝14.10） ，被上
        訴人丙○○○占用鐵櫃部分，顯未逾越分管之面積，上
        訴人不得請求返還該部分之土地。
      惟，本件分管契約之內容係供停車使用，被上訴人丙○
        ○○取得如附圖一A 所示區域之專用權，只能於約定及
        法律規定之範圍內為專用，其放置鐵櫃違反系爭地下室
        設置用以避難之使用目的，顯然影響上訴人之權利，則
        上訴人基於其應有部分，認被上訴人放置鐵櫃之行為，
        妨害其對系爭地下室占有以外之權能，爰依據民法第82
        1 條前段，行使同法第767 條之物上請求權之規定，請
        求被上訴人丙○○○「移除」該鐵櫃之範圍內，應予准
        許。該鐵櫃非固定於系爭地下室，上訴人請求丙○○○
        予以「拆除」，即不應准許。
  (三)綜上，上訴人主張被上訴人等有占有使用如附圖一所示，固
    堪信為真實。惟被上訴人己○○、甲○○、戊○○、丁○○
    、丙○○○得依分管契約使用如附圖一編號３—７所示，亦
    可採信，則上訴人請求被上訴人返還該部分之土地予共有人
    全體，於法即有未合；被上訴人庚○○占用有附圖一編號８
    所示，非本件分管契約之範圍，上訴人請求返還該部分之土
    地予共有人全體，於法即屬有據；被上訴人丙○○○占用如
    附圖一A 所示置放活動鐵櫃，違反分管內容，上訴人請求予
    以移除，亦應准許。被上訴人己○○、甲○○、戊○○、丁
    ○○、丙○○○既得依據分管契約使用特定如附圖一編號３
    —７所示之車位，自無侵害上訴人無從按應有部分比例，行
    使其權利致受損害可言，則上訴人另依民法第184 條規定，
    請求被上訴人己○○、甲○○、戊○○、丁○○、丙○○○
    返還所占用之該等車位，亦屬據據，不應准許。
七、按民法第818 條所定各共有人按其應有部分，對於共有物之
    全部有使用收益之權。係指各共有人得就共有物全部，於無
    害他共有人之權利限度內，可按其應有部分行使用益權而言
    。故共有人如逾越其應有部分之範圍使用收益時，即係超越
    其權利範圍而為使用收益，其所受超過利益，要難謂非不當
    得利（最高法院55年度台上字第1949 號判例參照）。查：
  (一)上訴人主張：被上訴人等無權占用如附圖一編號３－７及A
    所示為不可採，已如前述，則其依據民法第179 條、第184
    條等規定，請求該等被上訴人給付如附表二所示之金額，不
    應准許。
  (二)上訴人主張：被上訴人庚○○無權占用如附圖一8 所示部分
    為可採，亦如前述，則上訴人依據民法第179 條不當得利之
    規定，請求被上訴人庚○○給付相當租金之不當利得，應予
    准許。次查：
    (1)被上訴人庚○○雖抗辯：伊使用如附圖一8 所示之範圍11
      .25 平方尺，未逾應有部分91/1000 得使用系爭地下室18
      .43 平方公尺，無不當得利云云。惟，按分別共有之各共
      有人，按其應有部分對於共有物之全部有使用收益之權。
      所謂應有部分，係指分別共有人得行使權利之比例，非指
      共有物之特定部分（參照最高法院五十七年台上字第二三
      八七號判例）。又所稱之侵害，應指他共有人就該特定部
      分，無從按應有部分之比例，行使其權利致受損害者而言
      ；占有使用之共有人，自不得將其應有部分固定於該特定
      部分，而以其占有使用之特定部分，未逾越按應有部分計
      算之總面積，排除他共有人之請求權。本件被上訴人庚○
      ○91/1000 之應有部分係指得行使系爭地下室權利之比例
      ，非指如附圖一8 所示之特定部分，其以占有使用特定如
      附圖一8 所示部分11 .25 平 方公尺，未逾越按應有部分
      計算得使用面積18.43 平方公尺，自無足取。
    (2)上訴人主張：系爭地下室總面積312.38平方公尺，扣減如
      附圖一所示八個停車位的總面積97.83 平方公尺，可使用
      之車道面積214.55平方公尺，庚○○要平均分擔車道面積
      為24.6 7平方公尺〔（11.25/97.83）×214.55＝24.67〕
      ，被上訴人庚○○占用停車格的面積11.25 平方公尺，車
      道面積加車格面積為35.92平方公尺（24.67+11.25＝35.
      92）。庚○○應有部分91/1000得使用地下室之面積28.43
      平方公尺，多佔用7.49平方公尺，被上人訴人共多占用61
      .5 平方公尺，上訴人短少使用約1.5個車位，以每月新台
      幣（下同）6000元之租金計算，被上訴人庚○○應每月給
      付1096元（詳如附表一）云云，庚○○則予否認。本院查
      ：
      上訴人主張系爭停車位每月租金6,000 元，庚○○則不
        否認以每月5,000 元出租他人（見本院卷第156 頁），
        是上訴人主張該停車位每月之租金在5,000 元之範圍內
        ，堪可採信。
      系爭地下室訂有分管契約，詳如前述，上訴人將系爭地
        下室逕依現有停車位及車道面積，再依各共有人應有部
        分面積計算其受有短少使用1.5 個停車位之損害，不可
        採信。
      被上訴人庚○○占用如附圖一8 所示11.25 平方公尺之
        特定部分，僅係無權將該區域專用而已，庚○○得使用
        該區域之比例仍為91/1000 ，其所受利益僅限逾越其應
        有部分之部分，上訴人得為自已請求相當租金之不當得
        利，亦僅限於其應有部分443/1000之範圍，亦即該停車
        位每月出租之租金5,000 元，上訴人得請求之金額應為
        2,215 元（5000×443/1000＝2215）。
    (3)綜上，上訴人就被上訴人庚○○無權占如附圖一８所示每
      月得請求相當租金之不當得利為2,215 元，上訴人於93年
      10月13日登記為系爭地下室之所有權人，有登記簿謄本可
      證，則其請求被上訴人庚○○自93年11月起至96年3 月止
      ，每月給付不當得利1,096 元，合計31,784元（1096×29
      ＝31784） 及自96年4 月1 日起至返還該停車位止每月給
      付1,096 元，應予准許。
    (4)上訴人請求被上訴人丙○○○移除鐵櫃部分，因違反分管
      內容為可採，詳如前述，惟，該部分面積未逾越分管之範
      圍，無不當得利可言，上訴人此部分之主張，不應准許。
八、綜上所述，被上訴人抗辯其等依分管契約占用如附圖一所示
    ，於被上訴人己○○、甲○○、戊○○、丁○○、丙○○○
    占用如附圖一編號３—7 及A 所示部分為可採，被上訴人庚
    ○○占用如附圖一編號８所示為不可採，則上訴人依民法第
    767 條、第821 條、第184 條規定，請求被上訴人己○○應
    將其所占用系爭地下室如附圖一３所示面積11.25 平方公尺
    、被上訴人甲○○應將其所占用系爭地下室如附圖一４所示
    面積13.40 平方公尺、被上訴人戊○○應將其所占用系爭地
    下室如附圖一５所示面積12.50 平方公尺、被上訴人丁○○
    應將其所占用系爭地下室如附圖一６所示面積11.25 平方公
    尺、被上訴人丙○○○應將其所占用系爭地下室如附圖一７
    及Ａ所示面積總計14.10 平方公尺，均騰空返還予上訴人及
    其他共有人全體，於法無據不應准許。上訴人請求被上訴人
    庚○○應將其所占用系爭地下室如附圖一８所示面積11.25
    平方公尺騰空返還予上訴人及其他共有人全體，於法有據應
    予准許。被上訴人丙○○○置放鐵櫃於如附圖一Ａ所示1.6
    平方公尺部分，違反分管約定之內容，上訴人依據民法第76
    7條、第821條規定，請求被上訴人石鐘新移除該活動鐵櫃部
    分，亦屬有據應予准許。上訴人依據民法第179條、184條等
    規定，請求被上訴人己○○、甲○○、戊○○、丁○○、丙
    ○○○給付如附件一所示之金額，於法無據，不應准許；上
    訴人請求被上訴人庚○○給付無權占用如附圖一編號８所示
    車位，自93年11月起至96年3月止合計31,784元及自96年4月
    1日起每月給付1,096元，應予准許。上訴人勝訴部分，兩造
    分別陳明願供擔保為准、免假執行之宣告，經核於法並無不
    合，爰分別酌定相當擔保金額准許之。至於上訴人敗訴部分
    ，其假執行之聲請失所附麗，應併予駁回。原審就上開應准
    許部分，為上訴人敗訴之判決，並駁回其假執行之聲請，尚
    有未洽，上訴意旨求予廢棄改判，為有理由，爰由本院予以
    廢棄改判如主文第二、三項所示，並依聲請為附條件之准、
    免假執行之宣告。至於上訴人之請求不應准許部分，原判決
    為上訴人敗訴之判決，並駁回其假執行之聲請，經核於法並
    無不合，上訴意旨求予廢棄改判，為無理由，應駁回其上訴
    。
九、本件事證已臻明確，兩造其餘主張與舉證，經審酌核與判決
    結果不生影響，爰不逐一論述，併此敘明。
十、據上論結，本件上訴為一部有理由，一部無理由，依民事訴
    訟法第463條、第385第1項前段、第450條、第449 條第1項
    、第79條、第390條第2項、第392條，判決如主文。
中    華    民    國    98    年    5     月    26    日
                    民事第十五庭
                        審判長法  官  林恩山
                              法  官  郭松濤
                              法  官  陳雅玲
正本係照原本作成。
如不服本判決，應於收受送達後20日內向本院提出上訴書狀，其
未表明上訴理由者，應於提出上訴後20日內向本院補提理由書狀
（均須按他造當事人之人數附繕本）上訴時應提出委任律師或具
有律師資格之人之委任狀；委任有律師資格者，另應附具律師資
格證書及釋明委任人與受任人有民事訴訟法第466條之1第1項但
書或第2項（詳附註）所定關係之釋明文書影本。
中    華    民    國    98    年    5     月    27    日
                              書記官  葉國乾
附註：
民事訴訟法第466條之1（第1項、第2項）：
對於第二審判決上訴，上訴人應委任律師為訴訟代理人。但上訴
人或其他法定代理人具有律師資格者，不在此限。
上訴人之配偶、三親等內之血親、二親等內之姻親，或上訴人為
法人、中央或地方機關時，其所屬專任人員具有律師資格並經法
院認為適當者，亦得為第三審訴訟代理人。


司法院資訊處製作；財團法人民間司法改革基金會備份。
